【裁判字號】    95,訴,1262
【裁判日期】    951226
【裁判案由】    殺人未遂
【裁判全文】
臺灣板橋地方法院刑事判決              95年度訴字第1262號
公  訴  人  臺灣板橋地方法院檢察署檢察官
被      告  乙○○
指定辯護人  本院公設辯護人  丙○○
上列被告因殺人未遂案件，經檢察官提起公訴（九十五年度偵字
第八七○三號），本院判決如下：
    主  文
乙○○殺人，未遂，處有期徒刑貳年。
扣案藍波刀壹支沒收。
    事  實
一、乙○○前因賭博案件，經臺灣臺北地方法院以八十二年度易
    字第八八三二號判處有期徒刑四月確定，於民國八十四年三
    月二十一日執行完畢（不構成累犯）。其因精神障礙及智能
    缺陷，致依其辨識行為違法而行為之能力有顯著降低之情形
    。乙○○於民國九十五年四月四日十八時許，在丁○○位於
    臺北縣板橋市○○路○段臨八八號一樓之營業場所與邵璋等
    人打牌賭博，因認甲○有詐賭嫌疑，心生氣憤，竟萌生殺人
    犯意，先返回其住處，自臥室衣櫃中取出其所有之藍波刀乙
    支，於同日二十一時四十分許回到上開打牌之處所後，即行
    至甲○後方，以右手反握藍波刀伸至邵璋胸前再向其右前胸
    反手刺入，致甲○受有右側胸腔穿刺傷四公分長，合併右胸
    上肺葉撕裂傷及氣胸、血胸等傷害，邵璋驟受攻擊，乃以手
    抓住乙○○持刀之手奮力阻止其繼續刺入，在場人員見狀立
    即出手制止，並搶下藍波刀，緊急將甲○送醫，經亞東醫院
    緊急施以手術搶救後始倖免於死。
二、案經臺北縣政府警察局板橋分局移送臺灣板橋地方法院檢察
    署檢察官偵查起訴。
    理  由
一、犯罪事實之認定：
  (一)訊之被告乙○○對於上揭時地持刀刺入被害人邵璋右前胸使
    之成傷之事實，固為坦認不諱，惟矢口否認有何殺人之犯意
    ，辯以當日因認為被害人詐賭，一時氣憤方為本件犯行，且
    當時伊並未說話，未無口出給你死等語，事後伊並主動至派
    出所自首云云。
  (二)經查：
    1.被告乙○○於九十五年四月四日十八時許，在丁○○位於
      臺北縣板橋市○○路○段臨八八號一樓營業場所，因認甲
      ○有詐賭嫌疑，心生氣憤，乃先返回其住處，自臥室衣櫃
      中取出其所有之藍波刀乙支後，於同日二十一時四十分許
      回到上開打牌之處所，即行至甲○後方，以右手反握藍波
      刀伸至邵璋胸前再向其右前胸反手刺入，甲○受有右側胸
      腔穿刺傷四公分長，合併右胸上肺葉撕裂傷及氣胸、血胸
      等傷害，被害人驟受攻擊，乃以手抓住被告持刀之手奮力
      阻止其繼續刺入，在場人員見狀立即出手制止，並搶下藍
      波刀，緊急將甲○送醫等情，業據被告自承明確，核與證
      人邵璋、丁○○之證述相為合致，復有扣案藍波刀乙支、
      卷附現場相片兩幀可為佐據。又邵璋因被告上開行為受有
      右側胸腔穿刺傷四公分長，合併右胸上肺葉撕裂傷及氣胸
      、血胸等傷害之事實，業據證人邵璋證陳甚明，並有卷附
      亞東紀念醫院診斷證明書二紙可稽。
    2.被告否認上開行為係基於殺人之犯意而為之，並以前開情
      詞置辦，是被告持刀行刺之時，其主觀上究係基於殺人抑
      或傷害之犯意為之，端為本件審認之重點。按被告本件行
      為究係基於傷害犯意抑或殺人犯意而為之，乃存在其內心
      之主觀情狀，旁人無法直接察知，而僅能由其客觀行為及
      相關事實資以判斷之。本院基於下述可察知之客觀情狀，
      認定被告行為時其主觀上係基於殺人之意思而為之：
      (1)扣案被告持以行刺被害人所使用之刀具係藍波刀，性質
        上本係供作戰、攻擊之用，刀身與刀柄均為金屬材質，
        刀背並具有血槽，較一般生活用之美工刀、水果刀等刀
        械具有更強大之殺傷力，被告擇此殺傷力強大之刀械刺
        被害人，顯具有使之造成生命、身體嚴重後果之目的。
      (2)又被告係以右手反手持刀，自被害人背後伸至其胸前再
        向其右前胸反手刺入，是被告以此姿勢行刺被害人時，
        被害人無法係處於猝不及防之狀態，且實際上為被告之
        右手所環抱，無法向後、向前及向側面移動以擺脫攻擊
        ，而僅能以手抓住被告持刀刺入之手以阻止該刀具繼續
        深入而造成更大之傷害，此由被害人邵璋在本院審理時
        亦證陳當時其係以手抓住被告持刀之手之狀況即明。則
        由被告攻擊所採取之上述動作，顯有不欲讓被害人防備
        及掙脫，以造成更大傷亡之結果之意思。
      (3)另由被害人之傷勢觀之，其遭被告持刀刺中後，受有右
        側胸腔穿刺傷四公分長，合併右胸上肺葉撕裂傷及氣胸
        、血胸等傷害，經緊急送亞東醫院救治，於同日二十一
        時四十八分到院時已呈休克之不穩定生命跡象，有生命
        危險，經立即插胸管引流，並於二十二時五十分許緊急
        送開刀房開胸進行肺臟修補術後，再轉送加護病房，此
        有該院診斷證明書二份及九十五年六月二十八日亞歷字
        第○九五六四一○三一三號函與所附病歷在卷可考。就
        上述傷勢及急救過程以觀，被害人因被告持刀行刺所受
        之傷害程度至俱，甚已達休克之程度，茍非經被害人奮
        力阻止並經旁人制止後緊急送醫施以手術治療，顯足以
        造成死亡之結果。
      (4)再者被告於警詢中即已自承行為當時確有致被害人於死
        之想法等語（參偵查卷第九頁）；同日移送臺灣板橋地
        方法院檢察署接受檢察官訊問時，亦明確坦認係因被害
        人詐賭，要他的命而刺乙刀，要將被害人殺掉等語（參
        偵查卷第三十二頁），已於警詢及偵查中自白其主觀上
        確係基於殺人犯意而為本件行為。雖其嗣後改異前詞，
        辯稱當時並無殺人意思，上開自白只是一時之氣話云云
        ；惟其事後翻異所供，可信度如何已值存疑，且被告上
        開自白係在其主動向警自首（詳后述）後所為之供述，
        並非遭查緝逮捕而到案，則其自首後之自白顯係本乎其
        自由意志任意為之，其內容復與前述行兇時之客觀情狀
        相符，自難能於事後空言否認。從而本院斟酌被告為此
        部分供述時之客觀情形，認應以其警詢、偵查中之所稱
        本件行為時係基於殺人主觀犯意之自白為可採信。
      (5)綜上，由被告持以行兇之工具、攻擊時所採取之動作、
        被害人之傷勢與急救、及被告於警詢與偵查中之自白等
        事證相互以參，已足認定被告係因認受被害人詐賭，一
        時氣憤萌生殺人之犯意，而持刀刺入被害人胸部之事實
        。
    3.雖證人丁○○、邵璋於本院審理時均否認本件案發前現場
      有打牌賭博之行為，惟被告當時確係因在該處與邵璋等人
      打牌賭博，因懷疑遭被害人詐賭，方憤而為本件犯行等情
      ，迭據被告於警詢、偵查及本院審理中始終自白一致，且
      證人丁○○、邵璋及當時亦在場之郭宗輝等三人，於警詢
      及偵查中亦均供陳當時被告、被害人及幾位榮民確實在場
      以天九牌賭博消遣等語一致（邵璋供述參偵查卷第四十五
      頁，丁○○供述參偵查卷第十頁、第三十九頁，郭宗輝供
      述參偵查卷第三十九頁），亦與被告上開行兇前之現場情
      狀相為吻合。參酌被告於審理時陳稱當天已賭輸新臺幣九
      萬元等語（參本院審判筆錄第十七頁），堪認證人邵璋、
      丁○○等人應係懼遭另案受賭博及提供賭博場所罪名之追
      訴，而於本院審理中故為匿飾其事不敢吐實，故其等於本
      院審理中所為此部分與先前陳述相左之證述，委無可採。
      從而被告行兇之動機，確係因在上揭時地打牌賭博，因認
      受甲○詐賭，遂憤而萌生殺人意思為本件犯行之事實，堪
      可認定。
    4.又被告行兇後，即自行前往臺北縣政府警察局板橋分局大
      觀派出所（下簡稱為大觀派出所），向警員自陳持刀殺人
      犯行而投案，此有卷附臺北縣政府警察局板橋分局九十五
      年四月五日北縣警板刑字第○九五○○一二四一八號刑事
      案件移送書之記載與被告九十五年四月五日警詢筆錄足據
      。又本件案發發後，係由在場之人以郭宗輝所持0000
      000000號行動電話通知消防救護單位，報案事由為
      打架受傷，經臺北縣政府消防局再通知一一○警察勤務指
      揮中心，由該中心通知大觀派出所派員前往處理，當時僅
      知現場發生傷害案件，尚不知何人涉案，而該所警員田武
      華接獲通報後即出發前往現場，在尚未到達前田武華即接
      獲大觀派出所通知有一位老榮民到該所投案，嗣田武華仍
      按原先計劃前往現場完成採證拍照等處理工作後，始返回
      大觀派出所，當時被告在所內亦坦認本件犯罪確係其所為
      等情，業據證人田武華到庭證述甚詳，並有臺北縣政府消
      防局救護案類受理紀錄單與大觀派出所之員警工作紀錄簿
      節錄影本各乙份存卷可稽，足證被告係在有偵查犯罪職權
      之機關尚不知何人為犯罪行為人之前，即自行到案陳明犯
      行而接受偵訊，合於刑法所定之自首要件。是被告於犯罪
      後自首之事實，亦堪認定。
    5.再者被告自陳罹患精神疾病，經本院囑託行政院國軍退除
      役官兵輔導委員會臺北榮民總醫院鑑定結果，該院認為被
      告年紀老邁並長期於榮民之家過團體生活，平時個性衝動
      多疑，易與人衝突，並有長期酗酒之習慣，案發前曾因焦
      慮、憂慮、失眠及記憶力差就診精神科接受藥物治療，然
      並未規則治療；鑑定時智能測驗其智力功能較低下，達輕
      度智能障礙程度，鑑定時因重聽無法理解清楚，對問話常
      無法切題回答，對於案情無法詳述，但仍堅持對方詐賭，
      疑心意念至可能為妄想狀態；據此推斷被告因個性多疑、
      妄想狀態及智能障礙，致案發時其情緒衝動反應過度激烈
      ，使其案發行為當時依其辨識而行為之能力較一般人顯著
      降低，此有該院九十五年十一月六日北總精字第○九五○
      ○二一四一八號函附精神狀況鑑定書存卷足據。參酌本院
      於直接審理時所見被告雖能為應對情狀，核與上開鑑定書
      所載鑑定情形相符，堪認上開鑑定結果應屬正確，是被告
      於本件行為時，因精神障礙與智能缺陷，致依其辨識行為
      違法而行為之能力顯著降低之情形，亦可認定。
  (三)綜上所述，被告所為各項置辯，諒屬事後圖卸之詞，委無可
    採。本件綜合上述各項事證，證據已臻明確，被告如事實欄
    所載之犯行足為認定，應予依法論科。
二、論罪科刑之法律適用：
  (一)按被告行為後，刑法及其施行法於九十四年一月四日修正公
    布，並於九十五年七月一日施行，另罰金罰鍰提高標準條例
    第二條之規定配合刑法修正同時刪除。依修正後刑法第二條
    第一項之規定：「行為後法律有變更者，適用行為時之法律
    。但行為後之法律有利於行為人者，適用最有利於行為人之
    法律。」。上開刑法、刑法施行法等相關法律之修正雖非個
    別刑罰處罰規定或構成要件之變更，然已影響行為人刑罰之
    法律效果，應屬刑法第二條第一項所定之法律變更（最高法
    院八十三年度台非字第一九九號判決意旨參照）。是本件自
    應就被告適用修正前後相關規定法律效果綜合比較後，依上
    開規定適用法律，並應依比較後之結果一體適用，不得就新
    舊法個別項目割裂適用（最高法院九十五年第八次刑事庭會
    議決議意旨參照）。茲說明如下：
    1.被告基於殺人之故意以藍波刀刺被害人，已開始著手殺人
      之行為，而未生被害人死亡之結果，其殺人行為尚屬未遂
      。核其所為，係犯刑法第二百七十一條第二項、第一項之
      殺人未遂罪。被告著手為殺人之行為，未生死亡之結果，
      為未遂犯，應依修正前刑法第二十六條之規定減輕其刑。
      又被告於行為時因精神障礙與智能缺陷，致依其辨識行為
      違法而行為之能力顯著降低，已達精神耗弱之程度，應依
      修正前刑法第十九條第二項之規定遞為減輕其刑。另被告
      在有偵查犯罪職權之機關尚不知何人為犯罪行為人之前，
      即自行到案陳明犯行而接受審判，應依修正前刑法第六十
      二條前段自首之規定遞減其刑。再者扣案藍波刀乙把係被
      告所有供本件犯罪所用之物，此據被告自陳甚明，應依修
      正前刑法第三十八條第一項第二款之規定，於其主刑之宣
      示項下併為沒收之諭知。
    2.而依刑法及其施行法於九十五年七月一日修正施行，及罰
      金罰鍰提高標準條例第二條之規定配合刑法修正同時刪除
      之相關規定，被告所涉刑法第二百七十一條第二項、第一
      項論罪條文之構成要件與法定刑本身並無修改。而未遂犯
      減輕其刑之規定於修正後移列為第二十五條第二項，其實
      質規範內容並無變動。又刑法第十九條第二項關於責任能
      力減輕其刑之修正，係將原「精神耗弱」之用語更改為「
      因精神障礙與智能缺陷，致其辨識行為違法或依其辨識而
      行為之能力顯著降低」，使其語意更為明確客觀，實質內
      容與法律效果並無更異，自不屬刑法第二條所定之法律變
      更。再者自首部分依修正前刑法第六十二條之規定係除有
      特別規定外，必減輕其刑，然修正後則改為得由法院裁量
      決定是否減輕其刑，顯以修法前之規定對行為人為有利。
      又沒收部分，刑法第三十八條於修法除文字修正外，僅於
      同條第一項第三款增列「因犯罪所生」之物為裁量沒收之
      範圍，而本件並無因被告殺人未遂犯罪所生之物扣案，上
      開修正對於被告應刑罰之內容亦無影響，僅為文字之更異
      ，而無法律變更之情形。是就上開本件所涉各可能之法律
      適用項目綜合比較結果，修法後之規定並無有利於行為人
      之情形，應依刑法第二條第一項前段之規定，適用被告行
      為時即刑法及其施行法於九十五年七月一日修正施行前之
      規定，其適用內容如前二(一)1.所述。惟有關因未遂、責任
      能力欠缺而減輕其刑及對被告所有供犯罪所用之物沒收之
      部分，因僅係文字調整而非法律變更，應逕引用修正後刑
      法第二十五條第二項、第十九條第二項與第三十八條第一
      項第二款之規定為已足。
  (二)爰審酌被告有前科紀錄（參臺灣高等法院被告前案紀錄表）
    ，素行非佳，僅因細故而為本件犯行，犯罪之動機目的可訾
    ，所使用持刀持以刺殺被害人胸部之手段極其強烈，雖因急
    救得時而未致被害人生死亡結果，然已造成嚴重之傷害，其
    行為之危險與造成告訴人之損害甚鉅，並尤見被告惡性匪淺
    ，自不宜輕縱，並其犯罪後之態度與迄今尚未能與告訴人達
    成民事和解之情形等一切情狀，量處如主文所示之刑，並就
    扣案之藍波刀乙把諭知沒收，以資儆懲。
據上論斷，應依刑事訴訟法第二百九十九條第一項前段，刑法第
二條第一項前段、第二百七十一條第二項、第一項、第十九條第
二項、第二十五條第二項、第三十八條第一項第二款，修正前刑
法第六十二條前段，判決如主文。
本案經檢察官曾文鐘到庭執行職務。
中    華    民    國    95    年    12    月    26    日
                  刑事第十一庭  審判長法  官  侯  志  融
                                      法  官  張  宏  節
                                      法  官  楊  博  欽
以上正本證明與原本無異
如不服本判決應於送達後十日內向本院提出上訴狀
                                      書記官  李  慈  容
中    華    民    國    95    年    12    月    26    日
附錄本案論罪科刑法條全文：
中華民國刑法第二百七十一條
  殺人者，處死刑、無期徒刑或十年以上有期徒刑。
  前項之未遂犯罰之。
  預備犯第一項之罪者，處二年以下有期徒刑。


司法院資訊處製作；財團法人民間司法改革基金會備份。
